---
title: "סידור והכנת נתונים - משלחות בהימאליה"
author: "פתרון תרגיל"
date: "`r Sys.Date()`"
output: html_document
knit: pagedown::chrome_print
---

```{r setup, include=FALSE}
knitr::opts_chunk$set(echo = TRUE)
```

```{css, echo=FALSE}
/* p {
  font-size: 12px;
}
code {
  font-size: 12px;
} */

pre {
  direction:ltr;
}
    
body {
    direction: rtl;
}

code {
  direction: ltr;
}
.gt_table {
  direction: ltr;
}
```

```{r load packages, message=FALSE, warning=FALSE}
library(tidyverse)
```

```{r load files, cache=TRUE}
members <- readr::read_csv('https://raw.githubusercontent.com/rfordatascience/tidytuesday/master/data/2020/2020-09-22/members.csv')
expeditions <- readr::read_csv('https://raw.githubusercontent.com/rfordatascience/tidytuesday/master/data/2020/2020-09-22/expeditions.csv')
peaks <- readr::read_csv('https://raw.githubusercontent.com/rfordatascience/tidytuesday/master/data/2020/2020-09-22/peaks.csv')
```

## תרגיל מספר 1

```{r size of data sets}
glimpse(members)
glimpse(peaks)
glimpse(expeditions)

dim(members)
dim(peaks)
dim(expeditions)
```

-   לטבלת החברים `members` יש 76,519 שורות ו-21 משתנים.
-   לטבלת הפסגות `peaks` יש 468 פסגות ו-8 משתנים.
-   לטבלת המשלחות יש 10,364 משלחות, ו-16 משתנים.

לכל פסגה יש מספר משלחות שטיפסו או ניסו לטפס עליה. לכל משלחת יש מספר חברי משלחת שהיו חברים בה.

את הטבלאות ניתן לחבר באמצעות המשתנים המשותפים: `peaks_id, members_id, expedition_id`.

המשתנה `first_ascent_year` מתוך `peaks` מספר את הנתון של מתי טיפסו על הפסגה לראשונה.

### איך אפשר לדעת אם ומתי משלחת ספציפית הגיעה לפסגה?

אפשר להסתכל בטבלת `expeditions` על המשתנה `termination_reason`. ספציפית, אם יש ערך של Success אז הוא מעיד על הצלחה של טיפוס לפסגה. יש שלושה ערכים כאלו:

```{r did a specific expedition reach the peak}
expeditions %>% 
  filter(str_detect(termination_reason, "Success")) %>% 
  count(termination_reason)
```

### תפקיד של חבר משלחת

תפקידי חברי המשלחות נמצאים במשתנה `expedition_role`, בטבלה `members`.

נתונים על פציעות ומווות נמצאים במשתנים:

-   `died`, `death_cause`, `death_height_metres`, `injured`, `injury_type`, `injury_height_metres`.

### מספר הפציעות במשלחת ספציפית

בתרגיל לא הייתם חייבים לחשב את זה, אלא רק לחשוב באילו משתנים הייתם משתמשים, כלומר: `expedition_id`, ו-`injured` מתוך הטבלה `members`.

הנה קוד שמחלץ את מספר הפציעות, ומספר המתים לכל משלחת.

```{r injuries per expedition}
members %>% 
  group_by(expedition_id) %>% 
  summarize(number_of_injured = sum(injured),
            number_of_deaths = sum(died))
```

## תרגיל מספר 2

### מה טווח השנים בהן מתועדת פעילות משלחות?

```{r expedition year range}
range(expeditions$year)
```

### כמה אזרחויות שונות היו במשלחות עד לשנות ה-50?

היו 15 אזרחויות שונות עד שנות ה-50 (נפאל מופיעה פעמיים, יש את הודו עם סימן שאלה אז אולי זה בעצם 14 אזרחויות).

במענה לשאלת ההמשך, בתקופה זו של עד שנות ה-50 יש רק אזרחות אחת שמופיעה כ-Nepal/India? כל היתר היו עם אזרחות אחת.

```{r citizenships up to the 50s}
members %>% 
  filter(year <= 1950) %>% 
  distinct(citizenship)
```

### מתי הכי טוב לטפס על...?

נלך בגישה פשוטה וישירה של חוכמת ההמונים (מתי רוב המטפסים מעפילים על הפסגה). אם כי יכולות להיות גישות נוספות כמו לדוגמה מתי מתים ו/או נפצעים הכי פחות.

```{r best season to climb}
expeditions %>% 
  filter(peak_name %in% c("Ama Dablam", "Everest")) %>% 
  count(season, peak_name) %>% 
  group_by(peak_name) %>% 
  mutate(proportion_expeditions = n/sum(n)) %>% 
  arrange(peak_name, desc(proportion_expeditions))
```

על פסגת ה-Ama Dablam כדאי לטפס בסתיו. על פסגת האברסט כדאי לטפס באביב.

### ניסיונות טיפוס על האברסט

הנה המשלחות שהתקיימו לפני הטיפוס המוצלח על האברסט בשנת 1953:

```{r successful Everest climbs}
expeditions %>% 
  filter(peak_name == "Everest") %>% 
  filter(year <= 1953) %>% 
  filter(!str_detect(termination_reason, "Success"))
```

### כמה פסגות בהימאליה הן מעל 8000 מטר?

יש 16 פסגות מעל 8000 מטר.

```{r himalayan peaks above threshold}
peaks %>% 
  filter(height_metres >= 8000)
```

### איזה פסגות נכבשו לראשונה על ידי אוסטרלים, ומתי?

יש 4 פסגות שנכבשו לראשונה על ידי אוסטרלים (או אוסטרלים בשיתוף מטפסים ממדינות אחרות).

```{r peaks by australians}
peaks %>% 
  filter(str_detect(first_ascent_country, "Australia")) %>% 
  select(peak_name, first_ascent_year, first_ascent_country)

```

## תרגיל מספר 3

### תפקידי חברי משלחות

```{r leaders}
leaders <- members %>% 
  mutate(is_leader = str_detect(expedition_role, "Leader")) %>% 
  filter(is_leader)

glimpse(leaders)
```

בנתונים יש 12,201 חברי משלחות שמופיעה אצלהם המילה Leader בתפקיד. זה כולל גם מובילים וגם סגני מובילים, ותפקידים נוספים:

```{r specifications of leader roles}
leaders %>% 
  distinct(expedition_role)
```

לגבי רופאים:

-   יש 55 רופאים שהם גם מנהיגים.

-   יש 16 רופאים שמתו בטיפוס בהימאליה.

```{r doctors}
doctors <-  members %>% 
  mutate(is_leader = str_detect(expedition_role, "Leader")) %>% 
  mutate(is_doctor = str_detect(expedition_role, "Doctor")) %>% 
  filter(is_doctor)

glimpse(doctors)

doctors %>% 
  count(is_leader, is_doctor)

doctors %>% 
  count(died)
```

### משלחות טיפוס לפי עשורים

הנתונים מפסיקים ב-2019 כך שלגבי העשור האחרון 2010-2020, הנתון האמיתי גבוה יותר מכפי שמוצג פה:

```{r climbing decades}
expedition_decades <- expeditions %>% 
  mutate(decade = cut(year, breaks = c(1900, 1950, 1960, 1970, 1980, 1990, 2000, 2010, 2020)))

expedition_decades %>% 
  count(decade)
```
